臺灣臺北地方法院民事簡易判決
111年度北消簡字第6號
原      告  張李秀蘭

            慶德資產管理有限公司


法定代理人  張靜惠  
共      同
訴訟代理人  苗怡凡律師
被      告  宏盛建設股份有限公司

法定代理人  林新欽
訴訟代理人  洪宗巖
            李孟璟
            梁升銘
上列當事人間請求返還不當得利事件，本院於民國111年8月19日
言詞辯論終結，判決如下：
　　主　　　文
被告應給付原告張李秀蘭新臺幣86,140元，及自民國111年5月5
日起至清償日止，按年息百分之5計算之利息。
被告應給付原告慶德資產管理有限公司新臺幣111,845元，及自
民國111年5月5日起至清償日止，按年息百分之5計算之利息。
訴訟費用新臺幣2,220元由被告負擔。
本判決第一項、第二項得假執行。被告如以新臺幣86,140元、新
臺幣111,845元分別為原告張李秀蘭、慶德資產管理有限公司預
供擔保後，得免為假執行。
　　事實及理由
一、原告起訴主張略以：原告張李秀蘭於民國102年5月3日向被
    告購買如附表編號1「宏盛新世界」預售房地(下稱A1-14房
    地)、訴外人張靜惠於102年5月4日向被告購買如附表編號2
    之預售房地(下稱C1-13房地，與A1-14房地合稱系爭房地)，
    均與被告簽訂房地預定買賣契約書(下稱系爭契約)。嗣張靜
    惠於105年11月11日將系爭C1-13房地買賣契約之權利讓與原
    告慶德資產管理有限公司（下稱慶德公司）。系爭契約內容
    均屬相同，為被告提供而與多數消費者簽訂之定型化契約，
    雖於系爭契約附有「宏盛新世界房地預定買賣契約個別磋商
    條款」(下稱系爭個別磋商條款），但系爭個別磋商條款第9
    條變更系爭契約第24條第1款約定，將自預售屋簽約時起至
    日後使用執照核發期間所生土地增值稅均轉嫁由消費者負擔
    ，違反內政部依消保法第17條第1項所公告「預售屋買賣定
    型化契約應記載及不得記載事項」（下稱系爭事項）第22點
    第1款規定，應屬無效，應回歸適用系爭買賣契約書第24條
    第1款約定，土地增值稅應於系爭建案之使用執照核發日即1
    05年8月15日後申報，並以使用執照核發之當年度即105年度
    公告現值申報移轉現值，由被告負擔，則被告自應負擔102
    年12月起至105年8月15日止未繳納之土地增值稅，並就因張
    靜惠轉讓系爭C1-13房地買賣契約予慶德公司，被告要求慶
    德公司負擔撤銷102年申報土地增值稅並再次申報之相關費
    用（含規費、地政士費用等），亦應由被告負擔，爰依不當
    得利之法律關係請求等語，並聲明：被告應各給付原告張李
    秀蘭86,140元、原告慶德公司111,845元，及均自起訴狀繕
    本送達翌日起至清償日止，按年息5%計算之利息。
二、被告則以：本件當事人與原告所提另案當事人非同一，無比
    附援引之適用。本件個別磋商條款之簽署，係在原告知情狀
    況下所為，原告顯非智慮淺薄締約弱勢之一方，系爭個別磋
    商條款應為有效。又原告尚未移轉所購買之房地所有權，也
    未支出土地增值稅，若原告將來未出售系爭房地，即無需繳
    納預售契約簽約年度(102)年至使用執照核發日之年度(105)
    年間之土地增值稅。另土地增值稅係依據土地漲價歸公原則
    而設，原告將來出售房地時，其土地公告現值是否上漲，地
    價為何，均屬未定，足見原告之損害並未發生，也不一定會
    發生，原告實際上並未受有損害。此外，慶德公司請求之規
    費等4,267元部分，係分別給付予稅捐機關及地政士之費用
    ，非屬被告之不當得利等語，資為抗辯，並聲明：原告之訴
    駁回。
三、得心證之理由：
　㈠系爭個別磋商條款第9條無效：　
　⒈按定型化契約條款係指企業經營者為與多數消費者訂立同類
    契約之用，所提出預先擬定之契約條款，定型化契約係指以
    企業經營者提出之定型化契約條款作為契約內容之全部或一
    部而訂立之契約，而個別磋商條款則指契約當事人個別磋商
    而合意之契約條款，消保法第2條第7款、第8款定有明文，
    可知企業經營者固非不得與消費者合意訂立個別磋商條款，
    然個別磋商條款須經契約當事人個別磋商後合意而訂立。次
    按企業經營者與消費者訂立定型化契約前，應有30日以內之
    合理期間，供消費者審閱全部條款內容；違反第1項規定者
    ，其條款不構成契約之內容，但消費者得主張該條款仍構成
    契約之內容，同法第11條之1第1項、第3項有所明定。再按
    中央主管機關為預防消費糾紛，保護消費者權益，促進定型
    化契約之公平化，得選擇特定行業，擬訂其定型化契約應記
    載或不得記載事項，報請行政院核定後公告之，違反第1項
    公告之定型化契約，其定型化契約條款無效，同法第17條第
    1項、第4項亦有明文規定。
  ⒉經查，土地增值稅係基於漲價歸公之原則，對於土地所有人
    就其持有土地自然漲價所得利益課徵之稅款，就預售屋之買
    賣而言，在建案之使用執照核發以前，消費者既未實際持有
    購得土地，而就其增加之價值實現收益，則於此時點前就該
    土地自然漲價所須繳納之土地增值稅，自應由企業經營者作
    為交易成本之一部予以負擔。基此，內政部為預防消費糾紛
    ，保護消費者權益，促進定型化契約之公平化，依消費者保
    護法第17條第1項公告「預售屋買賣定型化契約應記載及不
    得記載事項」，其中有關稅費負擔之約定，該應記載事項第
    22點第1款乃明定：「土地增值稅應於使用執照核發後申報
    ，並以使用執照核發日之當年度公告現值計算增值稅，其逾
    30日申報者，以提出申報日當期之公告現值計算增值稅，由
    賣方負擔，但買方未依第14點規定備妥申辦文件，其增加之
    增值稅，由買方負擔。」，本件系爭契約第24條第1款所約
    定之內容，經核與上開應記載事項第22點第1款規定相符；
    惟被告以系爭個別磋商條款第9條變更系爭契約第24條第1款
    約定，將自預售屋簽約時起至日後使用執照核發期間所生土
    地增值稅均轉嫁由消費者負擔，顯然違反前揭「預售屋買賣
    定型化契約應記載及不得記載事項」，且不利於消費者，依
    消保法第17條第4項規定，系爭個別磋商條款第9條應屬無效
    。被告固援引最高法院107年度台上字第1402號民事判決，
    抗辯系爭個別蹉商條款非無效云云，然查該最高法院判決是
    基於原審認定於該事件之預售屋買賣契約將貸款差額處理方
    式條款刪除，是本於該事件兩造為求契約儘量不因貸款成數
    不足而解除，乃於簽約時磋商，由出賣人為價金之折讓，換
    取將該貸款差額處理方式條款刪除之合意之事實，與本件將
    原本有利於消費者之定型化契約條款，經由系爭個別磋商條
    款第9條約定而變為不利之情形有別，二者為判決基礎之事
    實不同，尚難援引適用，自不能為有利於被告之認定。
　㈡次查無法律上之原因而受利益，致他人受損害者，應返還其
    利益，雖有法律上之原因，而其後已不存在者，亦同，民法
    第179條定有明文。其判斷是否該當上揭不當得利之成立要
    件時，應以「權益歸屬說」為標準，亦即倘欠缺法律上原因
    而違反權益歸屬對象取得其利益者，即應對該對象成立不當
    得利（參最高法院106年度台上字第823號民事判決意旨）。
    被告雖提出最高法院95年度台上字第1077號、101年度台上
    字第1222號判決辯稱：原告並未因此向包括被告或國家稅捐
    機關支付任何費用或土地增值稅，自無受有任何損害，不符
    民法第179條之構成要件。但被告原應依系爭買賣契約書第2
    4條第1款約定，就系爭土地所應課徵之土地增值稅，於使用
    執照核准日即105年8月15日以後申報，並以105年度公告現
    值申報移轉現值，負擔自簽約日起至使用執照核發日止期間
    所生之土地增值稅，然被告竟提前以系爭契約簽定年度之10
    2年為立契日，並按102年12月之公告土地現值申報移轉現值
    ，轉嫁其間之土地增值稅差額由原告負擔，應認被告自斯時
    起即無法律上之原因，取得原應歸屬原告之免於負擔上述土
    地增值稅差額所生利益，並因此減少交易成本支出，可謂不
    當之權益變動已然於兩造間發生，且致原告受有多支出應由
    被告負擔的增值稅，被告上開所辯，尚有誤會，被告所引最
    高法院判決意見與本件情形不同，亦無法為有利於被告之認
    定，原告主張被告應就上述土地增值稅之差額負不當得利之
    返還責任，堪信為真。
　㈢承前所述，系爭條款第9條之約定既為無效，被告依系爭契約
    第24條第1款約定，應於使用執照核發後始得申報土地增值
    稅，則被告自負有將其原以102年12月30日為立約日，按102
    年12月公告土地現值申報之土地增值稅申報案撤回，而於使
    用執照核發後，依系爭契約第24條第1款之約定，重新為土
    地增值稅申報之義務，並負擔此部分撤回之費用。因此，原
    告慶德公司因撤回原土地增值稅之申報支出相關代辦規費等
    費用4,276元，既如前述，被告因此免除應負擔前揭撤回費
    用支出之利益，自係無法律上之原因而受有利益，並致慶德
    公司受有上開損害，慶德公司依不當得利之法律關係，請求
    被告如數返還，亦屬有據。
四、綜上所述，原告依不當得利之法律關係，請求被告各給付原
    告張李秀蘭86,140元、原告慶德公司111,845元，及均自起
    訴狀繕本送達翌日即111年5月5日起至清償日止，按年息5%
    計算之利息，為有理由，應予准許。並依職權宣告假執行，
    及被告如以主文第4項所示金額為原告預供擔保後，得免為
    假執行。
五、本件事證已臻明確，兩造其餘攻擊防禦方法，核與本件判決
    結果不生影響，爰不一一論述，併此敘明。
六、訴訟費用負擔之依據：民事訴訟法第78條。本件訴訟費用額
    ，依後附計算書確定如主文所示之金額。
中　　華　　民　　國　　111 　年　　9 　　月　　2 　　日
　　　　　　　　　臺灣臺北地方法院臺北簡易庭
　　　　　　　　　　　　　　　法　官　蔡玉雪
以上為正本係照原本作成。
如不服本判決，應於判決送達後20日內向本庭提出上訴狀，並按
他造當事人之人數附繕本；如委任律師提起上訴者，應一併繳納
上訴審裁判費。
中　　華　　民　　國　　111 　年　　9 　　月　　2 　　日
　　　　　　　　　　　　　　　書記官　陳黎諭
計   算   書：
項　　　　目　　　　　　金額（新臺幣）　　備　　註
第一審裁判費　　　　　　2,220元
合　　　　計　　　　　　2,220元
附表：
編號 姓名 戶號 原買受人 地號 持分  建號 門牌號碼 請求土地增值稅金額 代書規費 1 張李秀蘭 A1-14樓 張李秀蘭 211 205/100000 3598 新北市○○區○○路0段000巷00號14樓  86,140元  0元 2 慶德資產管理有限公司 C1-13樓 張靜惠 211 256/100000 3679 新北市○○區○○路0段000巷00號13樓 107,569元 4,276元